ACORDAO-COMPLETO-2545044

ACÓRDÃO 4463/2022 ATA 27/2022 - PRIMEIRA CÂMARA

VISTOS, relatados e discutidos estes autos de recurso de reconsideração interposto por Ernaldo Santini Marques Nunes Ferreira, Paulo Sergio Cordeiro de Oliveira e Tax Incentive Comunicação e Marketing Eireli (peças 105-110) contra o Acórdão 17720/2021-TCU-Primeira Câmara,
ACORDAM os ministros do Tribunal de Contas da União, reunidos em sessão da Primeira Câmara, ante as razões expostas pelo Relator, em:
9.1. conhecer do recurso de reconsideração, com base nos arts. 32, inciso I, e 33, da Lei 8.443/1992, para, no mérito, negar-lhe provimento; 
9.2. dar ciência desta decisão aos recorrentes.

Recurso de reconsideração interposto por Ernaldo Santini Marques Nunes Ferreira,  Paulo Sergio Cordeiro de Oliveira e Tax Incentive Comunicacao e Marketing Eireli contra decisão de proferida no âmbito do Acórdão 17.720/2021-TCU-Primeira Câmara, prolatado em tomada de contas especial constituída em razão de omissão no dever de prestar contas dos recursos captados para a execução do projeto cultural Pronac 1411568, De bem com a via cultural (Lei Rouanet).

Primeira Câmara

Secretaria Especial da Cultura.

3. Interessados/Responsáveis/Recorrentes:
3.1. Responsáveis: Ernaldo Santini Marques Nunes Ferreira (XXX.347.518-XX); Paulo Sergio Cordeiro de Oliveira (XXX.044.418-XX); Tax Incentive Comunicacao e Marketing Eireli (03.246.895/0001-37).
3.2. Recorrentes: Ernaldo Santini Marques Nunes Ferreira (XXX.347.518-XX); Paulo Sergio Cordeiro de Oliveira (XXX.044.418-XX); Tax Incentive Comunicacao e Marketing Eireli (03.246.895/0001-37).

13.1. Ministros presentes: Walton Alencar Rodrigues (Presidente), Benjamin Zymler (Relator), Bruno Dantas, Vital do Rêgo e Jorge Oliveira.
13.1. Ministro que não participou da  votação: Bruno Dantas.
13.2. Ministros-Substitutos presentes: Augusto Sherman Cavalcanti e Weder de Oliveira.

BENJAMIN ZYMLER

Ministro Jorge Oliveira.

Trata-se de reconsideração interposto por Ernaldo Santini Marques Nunes Ferreira, Paulo Sergio Cordeiro de Oliveira e Tax Incentive Comunicação e Marketing Eireli contra o Acórdão 17720/2021-TCU-Primeira Câmara (peça 91) , de relatoria do Ministro Jorge Oliveira, vazado nos seguintes moldes:
"ACORDAM os Ministros do Tribunal de Contas da União, reunidos em sessão da 1ª Câmara, ante as razões expostas pelo Relator e com fundamento nos arts. 1º, inciso I, 16, inciso III, alínea "a", 19, 23, inciso III, alínea "a", 26, 28, inciso II, e 57 da Lei 8.443/1992 e nos arts. 214, inciso III, alínea "a", 217 e 267 do Regimento Interno, em:
9.1. rejeitar as alegações de defesa de Tax Incentive Comunicação e Marketing Eireli, Ernaldo Santini Marques Nunes Ferreira e Paulo Sérgio Cordeiro de Oliveira, bem como as razões de justificativa de Ernaldo Santini Marques Nunes Ferreira e Paulo Sérgio Cordeiro de Oliveira;
9.2. julgar irregulares as contas de Tax Incentive Comunicação e Marketing Eireli, Ernaldo Santini Marques Nunes Ferreira e Paulo Sérgio Cordeiro de Oliveira;
9.3. condená-los, solidariamente, ao recolhimento das quantias a seguir indicadas ao Fundo Nacional de Cultura, atualizadas monetariamente e acrescida de juros de mora a contar das datas abaixo especificadas até a data do efetivo recolhimento, na forma da legislação vigente:
Data de ocorrência	Valor histórico (R$)	Débito/Crédito
2/1/2015		2.005,54		D
2/1/2015		613,77			D
5/1/2015		7.296,50		D
5/1/2015		10.358,50		D
5/1/2015		4.995,59		D
6/1/2015		19.607,20		D
24/2/2015		150.000,00		D
27/2/2015		25.000,00		D
25/3/2015		150.000,00		D
24/4/2015		40.000,00		D
21/5/2015		40.000,00		D
3/6/2015		100.000,00		D
17/6/2015		40.000,00		D
16/7/2015		30.000,00		D
10/8/2015		100.000,00		D
20/8/2015		62.500,00		D
3/12/2015		30.000,00		D
29/1/2016		25.000,00		D
29/3/2016		27.275,00		D
29/3/2016		22.725,00		D
7/4/2016		50.000,00		D
3/5/2016		40.000,00		D
20/5/2016		87.500,00		D
3/6/2016		45.000,00		D
17/6/2016		76.000,00		D
17/6/2016		11.500,00		D
8/7/2016		40.000,00		D
26/7/2016		75.000,00		D
4/8/2016		40.000,00		D
1/9/2016		30.000,00		D
29/9/2016		40.000,00		D
28/12/2016		185.000,00		D
18/10/2018		383,36			C
9.4. aplicar-lhes multas individuais de R$ 100.000,00 (cem mil reais) , a serem recolhidas ao Tesouro Nacional atualizadas monetariamente desde a data deste acórdão até a data do efetivo recolhimento, nos termos da legislação em vigor, caso sejam pagas após o prazo a seguir fixado;
9.5. fixar-lhes prazo de 15 (quinze) dias para comprovar o recolhimento das quantias acima indicadas perante esta Corte;
9.6. autorizar a cobrança judicial das dívidas, caso não atendidas as notificações;
9.7. autorizar, caso requerido, o pagamento das dívidas em até 36 (trinta e seis) parcelas mensais sucessivas, a primeira a ser recolhida no prazo acima fixado e, as demais, a cada 30 (trinta) dias, atualizadas monetariamente e, no tocante aos débitos imputados, acrescidas de juros moratórios a contar da data deste acórdão, nos termos da legislação vigente;
9.8. alertar aos responsáveis que a falta de comprovação do recolhimento de qualquer parcela acarretará vencimento antecipado de todo o saldo devedor;
9.9. encaminhar cópia desta decisão aos responsáveis e à Secretaria Especial da Cultura, com a informação de que o inteiro teor deste acórdão e do relatório e do voto que o fundamentam está disponível no endereço eletrônico www.tcu.gov.br/acordaos."
Transcrevo, com os ajustes de forma necessários, a instrução elaborada no âmbito da Serur, ratificada pelo corpo dirigente da unidade (peças 134 a 136) :
"HISTÓRICO
2.	A Secretaria de Fomento e Incentivo à Cultura - Sefic, do extinto Ministério da Cultura, instaurou processo de Tomada de Contas Especial (TCE) , da empresa TAX Incentive Comunicação e Marketing Eireli e de seus dirigentes, os Srs. Ernaldo Santini Marques Nunes Ferreira e Paulo Sérgio Cordeiro de Oliveira, em razão de omissão no dever de prestar contas dos recursos captados para a execução do projeto cultural Pronac 1411568, "De bem com a via cultural" (peças 1-3) . O objeto daquele projeto consistia em " (...) "dar continuidade, no ano de 2015, ao projeto cultural realizado em 2012, 2013 e 2014, junto aos núcleos populacionais carentes, que estão às margens da Rodovia dos Imigrantes e Via Anchieta, com ações culturais que estabeleçam o bom convívio entre pessoas, bem como o despertar e a criação de público para a arte, através de apresentações teatrais para crianças e adolescentes, desenvolvendo programa integrado que permite relacionar o cotidiano da criança". 
2.1.	Foram captados recursos da ordem de R$ 1.607.377,10 (recibos de mecenato à peça 4) . A última prorrogação de prazo para captação foi concedida até 31/12/2016 (peça 12) , de sorte que o prazo para que fosse apresentada a prestação de contas dos recursos captados seria até 30/1/2017. 
2.2.	Em 5/10/2018, a Sefic atestou omissão no dever de prestar contas (peça 17, p. 1) com o consequente processamento da TCE em sua fase interna (peças 18-45) . Posteriormente, os autos foram encaminhados à Secretaria de Controle Externo de Tomada de Contas Especial (Secex/TCE) que, por delegação de competência e no que pertine à presente análise, realizou as citação solidária dos mencionados responsáveis (peça 58-50) , pelas seguintes irregularidades: 
Débito (...) 
Data de ocorrência	Valor histórico (R$)	Débito/Crédito
2/1/2015			2.005,54		D1
2/1/2015			613,77			D2
5/1/2015			7.296,50		D3
5/1/2015			10.358,50		D4
5/1/2015			4.995,59		D5
6/1/2015			19.607,20		D6
24/2/2015		150.000,00		D7	
27/2/2015		25.000,00		D8
25/3/2015		150.000,00		D9
24/4/2015		40.000,00		D10
21/5/2015		40.000,00		D11
3/6/2015			100.000,00		D12
17/6/2015		40.000,00		D13
16/7/2015		30.000,00		D14
10/8/2015		100.000,00		D15
20/8/2015		62.500,00		D16
3/12/2015		30.000,00		D17
29/1/2016		25.000,00		D18
29/3/2016		27.275,00		D19
29/3/2016		22.725,00		D20
7/4/2016			50.000,00		D21
3/5/2016			40.000,00		D22
20/5/2016		87.500,00		D23
3/6/2016			45.000,00		D24
17/6/2016		76.000,00		D25
17/6/2016		11.500,00		D26
8/7/2016			40.000,00		D27
26/7/2016		75.000,00		D28
4/8/2016			40.000,00		D29
1/9/2016			30.000,00		D30
29/9/2016		40.000,00		D31
28/12/2016		185.000,00		D32
18/10/2018		383,36		C1
 (...) não comprovação da boa e regular aplicação dos recursos captados com amparo no projeto cultural "De Bem com a Via Cultural 2015" (Pronac 14-11568) , em virtude da omissão no dever de prestar contas, cujo prazo se expirou em 30/1/2017.
Evidências da irregularidade: documentos técnicos presentes nas peças 18, 31, 30, 24, 20, 17, 37, 33, 19, 15, 26, 32, 28 e 13.
Normas infringidas: art. 37, caput, c/c o art. 70, parágrafo único, da Constituição da República Federativa do Brasil; art. 93, do Decreto-lei 200/1967; art. 66, do Decreto 93.872/1986; Lei. 8.313/1991; Instrução Normativa MinC nº 1/2013, art. 75 e art. 90, § único; Instrução Normativa MinC nº 1/2017, art. 101 e art. 106, inciso III, alínea a; e Instrução Normativa MinC nº 05/2017, art. 48 e art. 51, inciso III, alínea a.
Cofre credor: Fundo Nacional de Cultura.
 (...) 
Conduta: nas parcelas D1 a D32 - não comprovar, por intermédio de seus dirigentes, a boa e regular aplicação dos recursos captados com amparo no Pronac 14-11568, em virtude da omissão no dever de prestar contas, cujo prazo final venceu em 30/1/2017.
Nexo de causalidade: A perda do prazo para a apresentação da prestação de contas do Pronac 14-1156, encerrado em 30/1/2017, impossibilitou a comprovação da boa e regular aplicação dos recursos captados, resultando na presunção de dano ao erário.
Culpabilidade: Não há excludentes de ilicitude, de culpabilidade e de punibilidade; é razoável supor que o administrador responsável pela pessoa jurídica tinha consciência da ilicitude de sua conduta; era exigível conduta diversa da praticada, qual seja, desincumbir-se do seu dever por meio da apresentação da prestação de contas no prazo e forma devidos.
2.4.	As alegações de defesa dos responsáveis foram juntadas às peças 75-79 as quais foram rejeitadas pela unidade técnica de origem. Assim, foi proposto o julgamento irregular das contas dos responsáveis, a imputação das diversas parcelas de débito e a aplicação da multa prevista no art. 57 da Lei 8.443/1992 (peças 84-86) . O Ministério Público junto a este Tribunal (MP/TCU) emitiu parecer em concordância com a Secex/TCE (peça 87) .
2.5.	Em 19/10/2021, acolhendo os mencionados posicionamentos, foi prolatado o Acórdão 17720/2021-TCU-Primeira Câmara, nos termos subscritos no subitem 1.1 deste Exame. 
2.6.	Irresignados com aquele julgado, os responsáveis, ora recorrentes, apresentam recurso de reconsideração o qual se passa à análise.
ADMISSIBILIDADE 
3.	O exame de admissibilidade desta Secretaria (peça 114) propôs que o recurso fosse conhecido e concedido efeito suspensivo aos itens 9.1 a 9.6 do acórdão recorrido. Por meio de despacho (peça 117) , o relator, Ministro Benjamin Zymler, ratificou aquele exame.
MÉRITO
4.	Delimitação
4.1.	Constitui objeto do presente exame analisar:
	a) em sede preliminar:
a.1) se, em face do julgamento no Supremo Tribunal Federal do RE 636.886 (Tema 899) e das considerações sobre contagem de início dos prazos prescricionais no âmbito da ADI 5.509, incide a prescrição;
a.2) se o presente processo de TCE é nulo em face das seguintes ocorrências:
a.2.1) extrapolação do prazo de 180 dias para sua instauração, em infringência ao disposto na IN/TCU 71/2012;
a.2.2) " (...) procedimentos administrativos não foram encerrados de forma correta, em especial no tocante à análise de documentos juntados, bem como da correta intimação de um dos sócios, o Sr. Paulo Sergio Cordeiro de Oliveira";
a.2.3.) utilização de instrução normativa não vigente na época dos fatos;
a.2.4) condução errônea do agente público ao determinar o encerramento do processo de captação;
a.3) se, é valida a formação do vínculo de solidariedade entre os responsáveis;
b) no mérito:
	b.1) se as responsabilidades dos responsáveis podem ser mitigadas por terem agido com boa-fé e/ou restarem ausentes suas respectivas culpabilidades;
b.2) se pode ser deferido à proponente o direito de dar continuidade à execução do projeto cultural Pronac 14-11568; e
b.3) se a multa recorrida deve ser afastada em face de deter natureza punitiva de incidência do bis in idem.
5.	[Preliminar] - Incidência da prescrição
5.1.	Analisa-se, de ofício, a eventual incidência da prescrição com base nas disposições da Lei 9.873/1999 e com base no que foi decidido pelo STF nos julgamentos do RE 636.886 (Tema 899) e da ADI 5.509.
Análise:
5.2.	Não se verifica a incidência da prescrição.
5.3.	Até recente decisão do STF sobre o tema, se verificava a existência de dois encaminhamentos distintos quanto à incidência da prescrição sobre o débito e a pretensão punitiva.
5.4.	Na primeira, o entendimento deste Tribunal quanto ao débito era pela sua imprescritibilidade, nos termos da Súmula TCU 282 ("as ações de ressarcimento movidas pelo Estado contra os agentes causadores de danos ao erário são imprescritíveis") , e, em relação à pretensão punitiva, se aplica o que foi decidido em incidente de uniformização de jurisprudência, Acórdão 1441/2016-TCU-Plenário (relatoria do Ministro Walton Alencar Rodrigues) , onde se firmou, em termos gerais, o entendimento de que a pretensão punitiva do TCU subordina-se ao prazo geral de prescrição indicado no art. 205 da Lei 10.406/2002 (Código Civil) , qual seja dez anos, com as seguintes determinações:
 (...) 
9.1. deixar assente que:
9.1.1. a pretensão punitiva do Tribunal de Contas da União subordina-se ao prazo geral de prescrição indicado no art. 205 do Código Civil;
9.1.2. a prescrição a que se refere o subitem anterior é contada a partir da data de ocorrência da irregularidade sancionada, nos termos do art. 189 do Código Civil;
9.1.3. o ato que ordenar a citação, a audiência ou oitiva da parte interrompe a prescrição de que trata o subitem 9.1.1, nos termos do art. 202, inciso I, do Código Civil;
9.1.4. a prescrição interrompida recomeça a correr da data em que for ordenada a citação, a audiência ou oitiva da parte, nos termos do art. 202, parágrafo único, parte inicial, do Código Civil;
9.1.5. haverá a suspensão da prescrição toda vez que o responsável apresentar elementos adicionais de defesa, ou mesmo quando forem necessárias diligências causadas por conta de algum fato novo trazido pelos jurisdicionados, não suficientemente documentado nas manifestações processuais, sendo que a paralisação da contagem do prazo ocorrerá no período compreendido entre a juntada dos elementos adicionais de defesa ou da peça contendo o fato novo e a análise dos referidos elementos ou da resposta da diligência, nos termos do art. 160, §2º, do Regimento Interno;
9.1.6. a ocorrência desta espécie de prescrição será aferida, independentemente de alegação da parte, em cada processo no qual haja intenção de aplicação das sanções previstas na Lei 8.443/1992;
9.1.7. o entendimento consubstanciado nos subitens anteriores será aplicado, de imediato, aos processos novos (autuados a partir desta data) bem como àqueles pendentes de decisão de mérito ou de apreciação de recurso por este Tribunal.
5.4.1.	Dessa forma, no presente caso concreto, segundo o atual entendimento deste Tribunal (Súmula/TCU 282) , não incide a prescrição sobre as parcelas de débitos imputadas aos recorrentes porquanto imprescritíveis.
5.4.2.	Em relação à prescrição da pretensão punitiva deve ser considerada como data a quo o dia seguinte ao término do prazo para entrega da prestação de contas final. No presente caso concreto, consta que a última prorrogação de prazo de captação de recursos para execução do projeto cultural em questão ocorreu em 31/12/2016 (peça 12, p. 1) , o que resulta na inadimplência no dever de prestar contas, após 30 dias daquele prazo, ou seja, a partir de 31/1/2017.
5.4.3.	Como o despacho que determinou as citações/audiências dos recorrentes se deu em 22/7/2020 (peça 46) , não transcorreu prazo prescricional superior a dez anos aludido no art. 205 do Código Civil.  
5.5.	Já o segundo encaminhamento sobre a tese em questão, diz respeito à adoção do prazo prescricional quinquenário, nos termos do que dispõe a Lei 9.873/1999. Neste contexto, já há considerações sobre esse tema no âmbito desta Serur nos autos do TC Processo 019.571/2015-1. 
5.5.1.	Por economia processual, juntou-se a estes autos (peça 133) , cópia do exame e do pronunciamento desta unidade naquele processo, em que foram fundamentadas as seguintes premissas e que serão consideradas no presente exame:
	a) ao julgar o RE 636.886 (relatoria do Ministro Alexandre de Moraes) , o STF conferiu nova interpretação ao art. 37, § 5º, da Constituição Federal, fixando a tese de que "é prescritível a pretensão de ressarcimento ao erário fundada em decisão de Tribunal de Contas";
	b) as pretensões punitiva e de ressarcimento devem observar o mesmo regime na atividade de controle externo, dado o objetivo comum da prescrição, de fixar prazo para o Tribunal de Contas agir, caracterizar o ilícito, identificar seu autor, dimensionar as consequências da conduta e impor as consequências legais, independentemente de tais consequências terem natureza punitiva ou ressarcitória; e
	c) até que sobrevenha norma específica, entende-se que a prescrição das pretensões punitiva e de ressarcimento, no processo de controle externo, deve observar o regime Lei 9.873/1999, na linha dos recentes pronunciamentos do STF a respeito. Assim, sem prejuízo de se realizar o exame da prescrição também segundo o prazo decenal previsto no Código Civil, o critério adotado, na formulação da proposta de encaminhamento, será o da Lei 9.873/1999.
5.5.2.	No âmbito do julgamento da ADI 5.509 pelo STF (relatoria do Ministro Edson Fachin) , há que se consignar que foi manejada contra dispositivos da Constituição do Estado do Ceará e de lei ordinária do referido Estado, que fixaram prazo prescricional no processo do tribunal de contas daquela unidade federativa. Todavia, a discussão travada pelo STF teve por referência o modelo federal, em função do princípio da simetria, expressamente invocado pelo MPF, ao propor a ação, e pelo relator, ao analisar o tema. Assim, os fundamentos lançados no julgamento da ADI 5.509 repercutem inevitavelmente no processo do TCU.
5.5.2.1.	Especificamente sobre a lei de regência e as causas interruptivas da prescrição, o relator, ministro Edson Fachin, reconheceu que o STF ainda não havia fixado orientação clara a respeito, em processo de caráter geral. Ao fazê-lo, na citada ADI, a orientação do relator foi a de aplicar os vários precedentes do STF em casos concretos, que já sinalizavam para a incidência da Lei 9.873/1999, afastando-se a incidência do art. 205 do Código Civil, como evidenciam as seguintes passagens do voto:
	a) "A atividade de controle externo equipara-se, para fins de contagem do prazo prescricional, ao poder de polícia do Estado e, como tal, nos termos do art. 1º da Lei 9.873, de 1999, 'Prescreve em cinco anos a ação punitiva da Administração Pública Federal, direta e indireta, no exercício do poder de polícia, objetivando apurar infração à legislação em vigor, contados da data da prática do ato ou, no caso de infração permanente ou continuada, do dia em que tiver cessado'";
	b) "Pela mesma razão, incidem as causas legais de interrupção da prescrição, conforme previsão constante do art. 2º da referida Lei".
5.5.2.2.	Estabelecida a norma de regência do prazo e das causas interruptivas, o STF avançou no debate quanto ao termo inicial da prescrição, fixando regras mais detalhadas a respeito. Com esse fim, estabeleceu tratamento específico para as tomadas de contas especiais, distinguindo aquelas decorrentes de repasses sujeitos a prestação de contas específica e as relativas a situações em que os fatos são normalmente trazidos ao conhecimento do TCU por meio de denúncias e representações - tal como na hipótese do processo em análise. 
5.5.2.3.	Nesse sentido, o voto do Ministro Edson Fachin trouxe uma regra geral e algumas hipóteses de aplicação casuística. Como regra geral, ficou estabelecido que "o termo inicial da contagem do prazo deve ser o da entrada do processo de fiscalização no âmbito do Tribunal de Contas, ou dos órgãos que, por lei, são encarregados pelo controle interno".
5.5.2.4.	Essa regra geral teve sua aplicação explicitada para algumas situações particulares, a saber:
	a) no caso de omissão de prestação de contas: "o dano a ser apurado pela ausência de prestação de contas tem o lapso prescricional iniciado na data em que as contas deveriam ter sido entregues";
	b) na hipótese de irregularidades detectadas no exame da prestação de contas: "o procedimento prévio à instauração da tomada de contas ... deve ser encerrado o quanto antes, sendo que as irregularidades que tenham porventura sido nele identificadas somente terão iniciada a fluência do prazo prescricional após a competente comunicação para o órgão de controle interno ou para o Tribunal de Contas";
	c) em irregularidades constatadas em fiscalizações, denúncias e representações: "Finalmente, deve-se contar o prazo prescricional a partir da data do conhecimento da irregularidade nos casos em que, por iniciativa própria, o Tribunal realiza auditorias ou inspeções, assim como nos casos em que a ele são diretamente levadas as informações necessárias para a instauração de tomada de contas especial". 
5.5.3.	Com essas explicações adicionais, se passa à análise da prescrição no caso em exame considerando o contexto das premissas indicadas anteriormente. 
5.5.3.1.	O artigo 1º da Lei 9.873/1999 estabelece que "Prescreve em cinco anos a ação punitiva da Administração Pública Federal, direta e indireta, no exercício do poder de polícia, objetivando apurar infração à legislação em vigor, contados da data da prática do ato ou, no caso de infração permanente ou continuada, do dia em que tiver cessado". No entanto, o disposto nos incisos I e II do art. 2º da mesma lei (redação dada pela Lei 11.941/2009) estabelecem que: " (...) Interrompe-se a prescrição da ação punitiva: I - pela notificação ou citação do indiciado ou acusado, inclusive por meio de edital;" e "II - por qualquer ato inequívoco, que importa a apuração do fato".
5.5.3.2.	Como termo a quo, para início de contagem do prazo prescricional, entende-se que deva ser considerada a data 31/1/2017, dia seguinte à ocasião em que a prestação de contas deveria ter sido entregue (vide subitem 5.4.2 e o marco temporal de início lançada à alínea "a" do subitem 5.5.4.2, ambos, deste Exame) .
5.5.3.3.	Da análise dos diversos incidentes processuais se constatam as seguintes causas interruptivas de prescrição:
	Ocorrências
	Fundamento legal da interrupção do prazo prescricional
	Localização nos autos

	1 - Notificações dos recorrentes por edital, na fase interno do processo de TCE, em 6/3/2019
	Inciso I do art. 2º da Lei 9.873/1999
	peças 28-30

	2 - Notificações dos recorrentes quanto as suas audiências e citações perante este Tribunal, em 16/9/2020, 25/9/2020 e em 2/10/2020
	Inciso I do art. 2º da Lei 9.873/1999
	ofícios às peças 56, 58 e 62 e aviso de recebimento às peças 58, 63 e 69

5.5.3.4.	Da análise sobre as ocorrências na mencionada tabela conclui-se que:
	a) entre o termo a quo de contagem do prazo prescricional, em 31/1/2017, e a primeira data de interrupção (item 1 da tabela) , em 6/3/2019, não decorreu interregno de tempo superior a cinco anos. De igual forma, entre as últimas datas interruptivas de prazos prescricionais (item 2 da tabela) , em 16/9, 25/9 e 2/20 do ano de 2020 e a prolação do acórdão recorrido, em 19/10/2021 (vide item 2.5 deste Exame) ; e
	b) não se verificou o exaurimento do prazo prescricional quinquenário entre as datas referenciadas nos itens 1 e 2 da tabela.
5.5.3.5.	Quanto à eventual incidência da prescrição intercorrente, nos termos do § 1º do art. 1º da Lei 9.873/1999 ("Incide a prescrição no procedimento administrativo paralisado por mais de três anos, pendente de julgamento ou despacho, cujos autos serão arquivados de ofício ou mediante requerimento da parte interessada, sem prejuízo da apuração da responsabilidade funcional decorrente da paralisação, se for o caso") , não se verifica a paralisação processual destes autos por interregno de tempo superior a três anos.
6.	[Preliminar] - Extrapolação do prazo para instauração da TCE
6.1.	O recorrente argumenta que o acórdão é nulo pelo fato de não ter sido observado o prazo de 180 dias para sua instauração, nos termos do disposto no art. 4° da IN/TCU 71/2012 (peça 105, p. 6-8, p. 18-19 e p. 31) .
Análise:
6.2.	Não assiste razão aos recorrentes.
6.3.	O prazo de 180 dias para instauração de TCE, nos termos do disposto no § 1º do art. 4º da IN/TCU 71/2012, se aplica às autoridades as quais competem aquele ato. Tal apontamento se ratifica por expressa previsão de pena aludida em seu § 5º, verbis:
Art. 4º Esgotadas as medidas administrativas de que trata o art. 3º, sem a elisão do dano, e subsistindo os pressupostos a que se refere o art. 5º desta Instrução Normativa, a autoridade competente deve providenciar a imediata instauração de tomada de contas especial, mediante a autuação de processo específico (NR- Instrução Normativa nº 76, de 23/11/2016, DOU de 12/12/2016) .
§ 1º A instauração da tomada de contas especial de que trata o caput deste artigo não poderá exceder o prazo máximo de cento e oitenta dias, a contar:
I - nos casos de omissão no dever de prestar contas, do primeiro dia subsequente ao vencimento do prazo para apresentação da prestação de contas;
II - nos casos em que os elementos constantes das contas apresentadas não permitirem a conclusão de que a aplicação dos recursos observou as normas pertinentes e/ou atingiu os fins colimados, da data-limite para análise da prestação de contas;
III nos demais casos, da data do evento ilegítimo ou antieconômico, quando conhecida, ou da data da ciência do fato pela administração.
§ 2º Em caso de autorização do parcelamento do débito, o prazo de que trata o § 1º deste artigo será suspenso até a quitação da dívida ou até o seu vencimento antecipado por interrupção do recolhimento.
§ 3º O prazo definido no § 1º deste artigo está sujeito às disposições dos §§ 1º e 2º do art. 11 e do art. 12 desta Instrução Normativa.
§ 4º O Tribunal de Contas da União pode determinar a instauração de tomada de contas especial independentemente das medidas administrativas adotadas.
§ 5º A falta de instauração da tomada de contas especial no prazo previsto no §1º deste artigo, sem motivo justo, poderá ensejar a aplicação da multa prevista no art. 58, II, da Lei 8.443/1992 à autoridade responsável pela omissão, sem prejuízo da aplicação das demais penalidades previstas em lei. [grifos]
6.4.	Não é outro o entendimento que se extrai de dois precedentes deste Tribunal, no mesmo sentido, quais sejam:
	a) Acórdão 6531/2016-TCU-Primeira Câmara (relatoria do Ministro Bruno Dantas) :
A intempestividade na formalização de processo de tomada de contas especial extrapolação do prazo de 180 dias) não gera nulidade processual, podendo ser considerada grave infração à norma legal para fins de responsabilização da autoridade administrativa competente; e
b)  Acórdão 10046/2016-TCU-Segunda Câmara (relatoria do Ministro Benjamin Zymler) :
A inobservância do prazo de 180 dias para instauração de tomada de contas especial, previsto no art. 4º, § 1º, da IN TCU 71/2012, não gera preclusão em benefício do responsável. O prazo destina-se à autoridade administrativa competente para abertura do processo, a fim de lhe afastar a possibilidade de responsabilização solidária pelo débito, caso deixe de proceder à instauração.
7.	[Preliminar] - Nulidade de citação de um dos responsáveis 
7.1.	Os recorrentes asseveram que Paulo Oliveira não foi validamente notificado sobre o presente processo de TCE (peça 105, p. 12-17) .
Análise:
7.2.	A notificação de citação/audiência efetuada nos dois domicílios profissionais do mencionado responsável foi válida.
7.3.	Foram levantados, nos sistemas corporativos do TCU os diversos endereços consignados para Paulo Sérgio Cordeiro de Oliveira (CPF XXX.044.418-XX) : no Tribunal Superior Eleitoral (TSE) , em 23/7/2020 (peça 52) ; na Receita Federal, Sistema CPF, em 1/8/2020 (peça 54) ; sistema CNPJ, em 1/9/2020 (peça 60) ; e, no sistema da Carteia de Habilitação, em 10/1/2020 (peça 60) .
7.4.	Não houve êxito em sua notificação quando utilizados os endereços referentes aos sistemas CPF (peça 59 - onde consta a situação "mudou-se") e aos dos sistemas TSE/Carteira de Habilitação (peça 71 - situação "desconhecido") .
7.5.	Neste contexto, há que se ressaltar que o Código Civil Brasileiro (CCB) estabelece que o domicílio da pessoa natural é aquele onde ela estabeleça a sua residência com ânimo definitivo (art. 70 da Lei 10.046/2002) . No entanto, constata-se que os endereços residenciais informados por Paulo Sérgio Cordeio de Oliveira, nos sistemas do TSE, CPF da Receita Federal e da Carteira de Habilitação, ele não foi encontrado para que fosse procedida a sua regular notificação de citação/audiência. 
7.6.	O mesmo CCB também estabelece, alternativamente, como domicílio da pessoa natural o local onde é exercido suas relações profissionais, nos termos do disposto no art. 72 daquele código, deixando expresso em seu parágrafo único que se " (...) a pessoa exercitar profissão em lugares diversos, cada um deles constituirá domicílio para as relações que lhe corresponderem".
7.7.	Dessa forma, a unidade técnica de origem utilizou, legal e validamente, os endereços constantes no sistema CNPJ da Receita Federal, das empresas em que Paulo Oliveira figurava como: administrador da empresa Brandbox - Comércio e Representações Ltda. (endereço à Alameda Iraé 620, conjunto 38, Indianópolis, São Paulo/SP (CEP 04075-000) ; e, como sócio administrador da empresa Soumarketing Comunicação Ltda. (endereço à Rua Nova Cidade, 57, Vila Olímpia, São Paulo/SP (CEP 04547-070) , de sorte que os ofícios de notificação, respectivamente, às peças 61-62, para lá expedidos, foram regularmente entregues conforme atestam os respectivos avisos de recebimento às peças 67 e 69.
7.8.	O regimento interno deste Tribunal (RI/TCU) autoriza, em seu art. 298, a utilização subsidiária de normas processuais o que se aplica, in casu, à validade das notificações de Paulo Oliveira, em seus domicílios profissionais, levando em consideração as acepções jurídicas referente ao domicílio de pessoa natural, em especial, às disposições do art. 72 do CCB.
7.9.	Por fim, há que se assinalar, an passant, que, na fase interna do processo de TCE, em 6/3/2019, houve notificação por edital do mencionado responsável (peça 30) , pela irregularidade de omissão no dever de prestar contas, que é válida sobretudo pelo fato dele ter ciência de que a prestação de contas quanto às captações em discussão não havia sido encaminhada por nenhum dos três responsáveis solidários.
8.	[Preliminar] - Utilização de norma não vigente à época da pactuação
8.1.	Os recorrentes alegam que toda a condenação deles foi efetuada com base na IN 05/2017. No entanto, o projeto em discussão foi aprovado sob vigência da IN 1/2013. No caso, não houve notificação deles sobre o registro de inadimplência, previsto na norma anterior e não previsto na norma posterior, devendo ser aplicado o princípio do tempus regit actum para anular o acórdão recorrido (peças 105, p. 19-24, 106 e 109) . 	
Análise:
8.2.	Não assiste razão aos recorrentes.
8.3.	De início, cumpre assinalar que, independentemente de quaisquer notificações, o parágrafo único do art. 90 da IN/MinC 1/2013 previa que a omissão na prestação de contas é causa de reprovação de contas " (...) podendo ser sanada se apresentada até o julgamento da tomada de contas especial". Tal direito dos recorrentes não foi por eles exercido uma vez que permaneceram omissos até o julgamento do acórdão recorrido.	 
8.4.	Importa assinalar que a notificação por edital dos recorrentes sobre o Pronac 1411568, após a sua reprovação em virtude de omissão no dever de prestar contas (peça 30) , se deu com base nas disposições dos arts. 26, caput e § 4º, e 28 da Lei 9.784/1999, onde o Secretário de Fomento e Incentivo à Cultura, José Paulo Soares Martins, fixou prazo aos recorrentes, ressalte-se, discricionário, de 15 (quinze) dias para: um, se manifestarem; dois, quitar o débito (nesse último caso, sob pena de encaminhar o processo para abertura de processo de TCE e de inscrição deles no Cadin) , nos seguintes termos:
 (...) 
O SECRETÁRIO DE FOMENTO E INCENTIVO À CULTURA, no uso de suas atribuições legais e regimentais, em cumprimento ao disposto no art. 28 da Lei nº 9.784, de 29 de janeiro de 1999, e na forma determinada no art. 26, § 4º, do mesmo diploma legal, faz saber a todos quantos virem o presente edital, ou dele tiverem conhecimento, que, por se encontrar em lugar incerto e não sabido, ficam notificados os proponentes TAX INCENTIVE COMUNICAÇÃO E MARKETING LTDA., CNPJ 03.246.895/0001-37, ERNALDO SANTINI MARQUES NUNES FERREIRA, CPF XXX.347.518-XX, e PAULO SÉRGIO CORDEIRO DE OLIVEIRA, CPF XXX.044.418-XX, para, no prazo improrrogável de 15 (quinze) dias contados da publicação desta notificação, manifestar-se sobre o Pronac 14-11568, projeto DE BEM COM A VIA CULTURAL 2015, reprovado em razão da OMISSÃO NO DEVER DE PRESTAR CONTAS, no valor nominal de R$ 1.607.377,10, que atualizado pelo Sistema de Atualização de Débitos do Tribunal de Contas da União, para fins de encaminhamento à tomada de contas especial ou inscrição no Cadin no caso de débito inferior ao valor de alçada para tomada de contas especial, perfaz o montante de R$ 2.097.426,43 (dois milhões, noventa e sete mil, quatrocentos e vinte e seis reais e quarenta e três centavos) .
Todavia, caso o proponente faça a opção por quitar o débito pela via administrativa no âmbito da Secretaria Especial da Cultura, do Ministério da Cidadania, o valor atualizado segundo a Instrução Normativa MinC nº 5/2017, conforme artigos 54 e 56, com a possibilidade de parcelamento em até 60 parcelas, é R$ 1.885.082,64 (um milhão, oitocentos e oitenta e cinco mil, oitenta e dois reais e sessenta e quatro centavos) , nos seguintes contatos: Secretaria de Fomento e Incentivo à Cultura, Coordenação-Geral de Avaliação de Resultados, Esplanada dos Ministérios, Bloco B, 1º andar, CEP 70.068-900, Brasília-DF. Email: prestacaodecontas.incentivo@cultura.gov.br. Telefones: (61) 2024-2090 ou 2024-2128.
Caso não haja manifestação sobre o recolhimento do valor impugnado aos cofres públicos no prazo supracitado, será instaurada Tomada de Contas Especial na forma do art. 3º da Instrução Normativa TCU nº 71, de 28 de novembro 2012, conforme determina o art. 8º da Lei nº 8.443, de 16 de julho de 1992.
Ademais, o proponente e demais responsáveis poderão ser inscritos no Cadastro Informativo de Créditos não Quitados do Setor Público Federal (Cadin) , conforme dispõe o parágrafo 2º do art. 2º da Lei 10.522/2002 e os incisos I e III do art. 15 da IN/TCU nº 71/2012. 
8.5.	Poder-se-ia mencionar que aquela autoridade, ao fixar o prazo de 15 dias, não deu observância ao prazo de 30 dias, estipulado no art. 91 da IN/MinC 1/2013, e mesmo ao prazo de 20 dias, previsto no art. 54 da IN/MinC 5/2017, no entanto, tais prazos não detêm natureza peremptória, de sorte que os recorrentes foram, em qualquer cenário temporal, cientificados da decisão e lhes dado a oportunidade de se manifestar sobre a irregularidade ou recolher o débito a eles imputado.
8.6.	Ademais, a controvérsia instaurada nestes autos se deu sobre o fato de que os recorrentes foram omissos na prestação de contas dos recursos em questão, sendo regra em nosso ordenamento jurídico de que àqueles que são imputados atos irregulares a defesa apresentada e quanto ao fato, não quanto à norma infringida. 
8.7.	Por fim, na processualística do TCU, eventuais nulidades, como a que se alega neste item, ocorridas na fase interna do processo de TCE, dada a sua natureza inquisitória, são saneadas por ocasião da citação/audiência dos responsáveis perante este Tribunal. Com efeito:
	a) Acórdão 586/2009-TCU-Plenário (relatoria do Ministro Benjamin Zymler) : "Eventuais falhas na fase interna da tomada de contas especial, por si sós, não contaminam o processo no âmbito do TCU"; e
	b) Acórdão 6051/2010-TCU-Segunda Câmara (relatoria do Ministro Jose Jorge) :  
Eventual restrição à defesa ou contraditório na fase interna da tomada de contas especial não contamina o processo no âmbito do TCU, no qual os responsáveis são regularmente citados para exercerem o direito de defesa.
9.	[Preliminar] - Condução errônea do processo na fase de sua execução
9.1.	O recorrente requer que seja reconhecido que houve erro na condução do processo uma vez que sua solicitação de prorrogação do projeto, efetuada em 29/12/2016, não era para captação de novos recursos, mas para execução do objeto pactuado. O pedido foi indeferido de forma indevida (o analista Flenis C. Souza não prorrogou a execução do projeto com base no disposto no art. 60 da IN/MinC 1/2013, mas se ateve à motivação de impossibilidade de prorrogação de nova captação) e não houve apreciação da idoneidade do proponente quanto à ausência de ações judiciais (peça 105, p. 9-11 e p. 17-18, e peças 106-107) .
Análise:
9.2.	Também não assiste razão aos recorrentes. 
9.3.	O requerimento da empresa TAX, datado de 30/11/2015 (peça 11, p. 1) , de "Solicitação de Prorrogação do Período de Captação até 14/12/2016" e "Solicitação do Período de Execução" foi expresso no sentido de solicitar tanto a prorrogação como a execução do projeto Pronac 14-11568: (...) Venho pelo presente, solicitar a prorrogação do período de captação e da sua execução, do projeto mencionado acima, para o período de 01/01/2016 a 14/12/2016". [grifos e sublinhados suprimidos do texto original]
9.4.	A referida pretensão foi deferida e publicada no Diário Oficial da União, em 5/1/2016 (peça 12) , e já incluía tempo de execução, nos termos solicitados pela empresa TAX. 
9.5.	Os requerentes informam que requereram prorrogação de prazo para execução do projeto cultural em discussão, no entanto, não fizeram a juntada daquele documento nem apresentaram os respectivos comprovantes específicos, elencados nos art. 59 e 60 da IN/MinC 1/2013:
Art. 59. As solicitações de prorrogação do prazo de captação do projeto cultural deverão observar as seguintes condições:
I - formulação do pedido de prorrogação no Salic, com antecedência de, no mínimo, trinta dias da data prevista para o encerramento do prazo vigente para captação, ressalvado o contido no art. 16, § 2º, e no art. 58;
II - informação das metas e dos itens do orçamento já realizados, com seus respectivos valores, bem como os que serão realizados durante o novo período solicitado; e
III - apresentação de justificativa da necessidade da prorrogação para conclusão do projeto, juntamente com novo cronograma de execução físico-financeira.
Art. 60. As condições dos incisos I, II, e III do art. 59 se aplicam às solicitações de prorrogação do prazo de execução.
§ 1º A prorrogação do prazo de execução está vinculada a execução das metas físicas e financeiras constantes do orçamento aprovado pelo Ministério da Cultura.
§ 2º A prorrogação do prazo de execução não renova o prazo de captação.
9.6.	Ademais, competia aos recorrentes interpor eventual recurso administrativo contra a decisão que indeferiu o suposto pedido de prorrogação de execução, nos termos dos arts. 61 e 62 da mesma instrução normativa (peça 106, p. 21) . Ou seja, quedaram-se inertes quanto a esse direito e, presentemente, alegam invalidade do respectivo processo de TCE. 
9.7.	Para afastar o argumento recursal em discussão, entende-se aplicável a inteligência do brocardo jurídico de que a ninguém é dado alegar torpeza em seu proveito. O indeferimento da suposta prorrogação solicitada poderia ter sido objeto de rediscussão recursal, nas vias administrativas do próprio MinC e conforme dito alhures necessitada da apresentação de novo cronograma de execução físico-financeira, não constando dos autos nenhum documento apto para tanto.
9.8.	Quanto ao argumento de que não foi levando em consideração a idoneidade dos recorrentes quanto à ausência de ações judiciais, melhor sorte não lhes socorre. A irregularidade em discussão é omissão no dever de prestar contas dos recursos captados para execução de projeto cultural, hipótese no qual seriam plausíveis argumentos de que, por exemplo: o MinC extraviou os documentos protocolizados a título de prestação de contas; eventual evento de caso fortuito ou força maior impossibilitou ou impediu a apresentação dos documentos que atestassem a execução do projeto cultural; dentre outras da mesma espécie, mas não a inexistência de outras irregularidades em outros projetos culturais. Aliás, consta dos autos que a própria TAX informa a existência de três projetos pendentes de apresentação de prestação de contas (peça 32, p. 1, item 1) .
9.9.	Há que se assinalar, também, que os recorrentes não trouxeram comprovantes de que o MinC teria infringido o disposto no § 2º do art. 57 da IN/MinC 1/2013: "O término do prazo para captação não poderá ser posterior ao último dia do prazo de execução do projeto". 
9.10.	Por fim, sobre essa questão, reitera-se o mesmo apontamento lançados nos itens 8.3 e 8.7 deste Exame.
10.	[Preliminar] - Formação do vínculo de solidariedade
10.1.	Dois dos três recorrentes sustentam que, por serem meros dirigentes da empresa que captou os recursos, não podem ser solidariamente responsáveis (peças 105, p. 26-29 e p. 32, e 108) :
	a)  a solidariedade da responsabilidade só pode ser exigida se decorrente da lei ou da vontade das partes ou se houver a desconsideração da personalidade jurídica; e
	b) há jurisprudência do TCU no sentido de que cobrança de multa, em face de vários sócios ou empresas individuais, se caracteriza bis in idem, vedado pelo ordenamento jurídico.
Análise:
10.2.	Não assiste razão à última preliminar invocada pelos recorrentes. 
10.3.	A validade do vínculo de solidariedade entre a micro empresa TAX e seus dois dirigentes, ora recorrentes, resta corretamente fundamentada no voto condutor do acórdão recorrido que segue sua jurisprudência consolidada naquele sentido, seja porque a empresa se beneficiou dos recursos captados, seja porque os dirigentes geriram recursos públicos federais, nos seguintes termos (peça 92, p. 2) :
 (...) 
12. A defesa postula que a responsabilidade sobre os débitos recaia somente sobre a pessoa jurídica, informando que os antigos sócios, arrolados como responsáveis nestes autos, não fazem mais parte do contrato social da empresa. Contudo, o Tribunal possui entendimento consolidado de que, em situações dessa natureza, a entidade deve ser condenada em solidariedade com seus gestores. A responsabilidade da empresa baseia-se no fato dela ter sido beneficiada com os recursos sem que houvesse a comprovação do seu bom e regular emprego. Já a responsabilização dos representantes legais decorre do entendimento de que os patrocínios recebidos com amparo na Lei Rouanet constituem recursos públicos federais originários de renúncia tributária da União, de forma que eles se sujeitam à jurisdição do Tribunal nos termos do art. 71, inciso II, da Constituição Federal.
10.4.	A jurisprudência consolidada neste Tribunal, a que se refere o mencionado trecho do julgado, foi colacionada na instrução da unidade técnica de origem à peça 84, p. 16-17, item 84) , em especial o Acórdão 4028/2010-TCU-Segunda Câmara (relatoria do Ministro-Substituto André de Carvalho) cuja irregularidade consta a omissão no dever de prestar contas: 
Sempre que juridicamente viável, deve ser promovida a citação solidária da sociedade empresária com seu dirigente, nos casos de tomada de contas especial que envolva renúncia fiscal, a exemplo das atividades desenvolvidas com recursos financeiros captados com amparo na Lei 8.313/1991 (Lei Rouanet) , mormente porque a omissão no dever de prestar contas configura infração que merece ser imputada à pessoa física do gestor, e não apenas à empresa. 
10.5.	A alegação de que a aplicação de multas individuais à empresa TAX e a seus dirigentes configura bis in idem, conforme diversos precedentes deste Tribunal por eles invocados (peça 108) , não pode ser acolhida uma vez que a empresa TAX não é firma individual, mas micro empresa com quadro societário constituído por Paulo Oliveira e Ernaldo Ferreira, à época da irregularidade em discussão.
11.	[Mérito] - Afastamento da culpabilidade e reconhecimento da boa-fé
11.1.	Os recorrentes alegam que agiram com boa-fé e que as suas culpabilidades devem ser afastadas haja vista que (peça 105, p. 24-26, p. 30-39 e p. 41-45) :
	a) houve aprovação de captação para diversos outros projetos culturais e naqueles houve aprovação das contas;
	b) não houve comprovação de má-fé tendo eles agido:
 (...) com a mais estrita intenção de regularizar toda e qualquer pendência, porém se deparou com algumas questões administrativas, até pelo seu desconhecimento, conforme se observa no decorrer de todo o procedimento, pois está certo de que haveria, ainda, prazo para finalização da execução e apresentação da prestação de contas, para sua devida aprovação;
	c) o requerimento para dilação de prazo para execução do objeto da pactuação também denota a boa-fé deles;
	d) houve execução do projeto cultural proporcionalmente ao que foi captado:
 (...) 
O projeto "De bem com a via cultural 2015" captou 87% do valor total aprovado, para realização proporcional de 195 apresentações das 222 previstas na integralidade do projeto.
Foram realizadas 104 apresentações, sendo 94 em 2015, e 08 em 2016, restando 87 apresentações para findar o projeto.
Havia previsão de realização de 150 apresentações nas escolas, sendo que foram feitas 86, 78 no ano de 2015 e 08 no ano de 2016, atingindo diretamente 3.500 beneficiários;
	e) não seria justa a devolução de toda a receita captada;
	f) fatos e relatórios atestam que houve execução do projeto cultural em questão;
	g) o item referente a outros débitos nos sistemas do TCU não deve ser considerado pois consta a informação de que estão aguardando manifestação do controle interno o que denota que não há imputação de débito;
	h) a empresa TAX não prestou contas pois teve dificuldades com fornecedores à época, mas está envidando esforços para apresentar as devidas contas;
	i) foram juntados os comprovantes da execução do objeto pactuado;
	j) as culpas de Ernaldo e Paulo devem ser excluídas posto que se deve imputar a culpa exclusivamente à empresa TAX;
	k) a devolução de prazo recursal foi reconhecida, judicialmente, pela Terceira Turma do TRF-4, relatoria de Amir José Finocchiaro Sarti, no âmbito do Processo 96.04.26472-9.
Análise:
11.2.	No mérito, também não assiste razão aos recorrentes.
11.3.	Inicialmente, há que se consignar que os limites e contornos da controvérsia instaurada nestes autos dizem respeito à irregularidade, de natureza grave, que é a omissão no dever de prestar contas. Os recorrentes se limitam a apresentar defesa meramente indireta sem terem apresentado os comprovantes da regular execução do objeto do projeto cultural Pronac 14-11568 e dos demais elementos da respectiva prestação de contas. Desta forma, permanecem incólumes os fundamentos lançados no voto condutor do acórdão recorrido quanto à referida omissão (peça 92, p. 2) :
 (...) 
13. Os responsáveis alegam que o projeto foi parcialmente executado, em proporção aos valores captados. Contudo, não foram juntadas quaisquer fotos ou documentos que comprovem a execução física e nem mesmo comprovantes relativos à execução financeira. Embora os interessados afirmem que "a devolução integral da verba seria uma medida injusta", a jurisprudência desta Corte é firme no sentido de que a omissão no dever de prestar contas permite a presunção de débito pela integralidade dos recursos.
14. Em síntese, as alegações de defesa se mostram insuficientes para justificar a omissão do dever de prestar contas, remanescendo não comprovada a boa e regular aplicação dos recursos captados para a execução do projeto cultural em análise.
15. Não é demais repisar que o dever de prestar contas, de matriz constitucional, é inerente à gestão de recursos públicos, constituindo um dos pilares do sistema republicano. Segundo jurisprudência pacífica do Tribunal de Contas da União e do Supremo Tribunal Federal, ao gestor incumbe provar a boa e regular aplicação do dinheiro público recebido, sendo seu o ônus da prova.
16. No presente caso, a omissão dos responsáveis em prestar contas e a ausência de qualquer elemento de defesa que lhes possa ser aproveitado impedem aferir a destinação dada aos valores, impondo-se, em consequência, o julgamento pela irregularidade das contas e a condenação em débito pela totalidade dos recursos captados.
11.4.	A boa-fé não é comprovado pelo fato das prestações de contas dos recorrentes em outros projetos culturais terem sido aprovadas. De igual forma, o requerimento para dilação de prazo para execução do objeto pactuado também se mostra incapaz para tanto. 
11.5.	De outro lado, em relação à alegação de que não há prova de má-fé por parte dos recorrentes, há que se esclarecer que a omissão no dever de prestar contas é irregularidade que tem como pressuposto a ocorrência de culpa presumida dos recorrentes que não demonstraram a boa e correta aplicação dos recursos públicos por ele gerido. É o enunciado que se extrai do Acórdão 5787/2017-TCU-Segunda Câmara (relatoria do Ministro Vital do Rêgo) :
A responsabilização do gestor que não prestou contas dos recursos a ele confiados por meio de ajuste convenial decorre de culpa presumida, na medida em que compete a ele demonstrar a correta utilização desses recursos públicos.
11.6. 	Não se pode acolher alegação dos recorrentes quanto ao desconhecimento de normas haja vista o disposto no art. 3º da Lei de Introdução às Normas do Direito Brasileiro (Lindb) que reza: "Ninguém se escusa de cumprir a lei, alegando que não a conhece". 
11.7.	A alegada execução parcial do objeto na proporção do que foi captado com base em relatórios, não encontra respaldo no necessário suporte documental, nos termos do que é exigido pelo disposto no art. 162 do RI/TCU ("As provas que a parte quiser produzir perante o Tribunal devem sempre ser apresentadas de forma documental, mesmo as declarações pessoais de terceiros") e em face dos comprovantes exigidos por força do rol taxativo constante no art. 75, § 2º, da IN/MinC 1/2013, os quais deveriam ter sido disponibilizados pelos recorrentes no sistema Salic:
 (...) 
I - cópia dos despachos adjudicatórios e homologações das licitações realizadas ou justificativa para sua dispensa ou inexigibilidade, com o respectivo embasamento legal, quando o proponente pertencer à Administração Pública;
II - cópia das cotações de preços, nas hipóteses previstas nos §§ 1º e 2º do art. 32 desta Instrução Normativa;
III - relatório da execução física do projeto com avaliação dos resultados;
IV - relatório de bens móveis adquiridos, produzidos ou construídos, juntamente com comprovante de realização da cotação de preços prevista no § 2º do art. 32 desta Instrução Normativa;
V - relatório de bens imóveis adquiridos, produzidos ou construídos;
VI - comprovação da distribuição dos produtos obtidos na execução do projeto, conforme previsto no plano básico de distribuição do projeto aprovado;
VII - exemplar de produto, comprovação fotográfica ou outro registro do cumprimento do plano básico de divulgação do projeto (arquivos digitais, livro, CD, registro audiovisual etc.) ;
VIII - comprovação das medidas adotadas pelo proponente para garantir a acessibilidade e democratização do acesso, nos termos aprovados pelo Ministério da Cultura;
IX - comprovante do recolhimento, ao FNC, de eventual saldo não utilizado na execução do projeto;
X - cópia do termo de aceitação definitiva da obra, quando o projeto objetivar a execução de obra ou serviço de engenharia; 
XI - comprovação da destinação cultural dos bens adquiridos, produzidos ou construídos;
XII - cópias das notas fiscais, recibos de pagamentos de autônomos - RPA - e extratos bancários; e
XIII - relatórios que compõem o Roteiro de Prestação de Contas disponível no portal do MinC na internet, com a indicação das fontes dos recursos.
11.8.	O argumento de que foi utilizada, como agravante, a informação de existência de outros processos em nome dos responsáveis perante este Tribunal não procede. A fixação do valor da multa, de R$ 100.000,00, se deu com base no disposto no art. 57 da Lei 8.443/1992 e representa percentual seguramente inferior a 5% levando em consideração o valor do débito de R$ 1.935.625,36, atualizado em 2/9/2020 (peça 55, p. 4) , fixado para cada um dos responsáveis. 
11.9.	À míngua do necessário suporte documental, a alegação de que houve dificuldades da empresa TAX junto a fornecedores não pode ser acolhida, até porque é presumível que tal impropério fosse permanente ao longo do tempo. Igualmente, não há provas de que a referida empresa esteja enviado esforços para a execução do projeto cultural em discussão.
11.10.	O requerimento de exclusão de responsabilidade dos dirigentes da empresa TAX deve ser indeferido à luz da análise lançada nos itens 10.3 a 10.5 deste Exame.
11.11.	O precedente judicial do TRF4, invocado pelos recorrentes, não se aplica ao presente caso concreto haja vista que eles não interpuseram nenhuma peça recursal no âmbito do processo referente ao Pronac 14-11568.
11.12.	Por fim, os recorrentes não comprovaram, por meio de documentos idôneos, a boa e regular comprovação dos recursos federais em discussão, sendo aplicável a parte final do enunciado que se extrai do Acórdão 1522/2016-TCU-Plenário (relatoria do Ministro Benjamin Zymler) :
A distribuição do ônus probatório nos processos de fiscalização do TCU segue a disciplina do art. 373 da Lei 13.105/2015 (CPC) , aplicada às peculiaridades da atividade de controle externo, competindo: a) à unidade técnica do Tribunal demonstrar os fatos apurados nas fiscalizações, mediante a juntada das evidências que os suportam; b) aos órgãos fiscalizados e aos terceiros interessados provar os fatos impeditivos, modificativos ou extintivos do direito do Estado de obter ressarcimento e/ou punir a prática de ato ilegal, ilegítimo e antieconômico que lhes fora atribuída pelo corpo instrutivo do Tribunal.
12.	[Mérito] - Continuidade da execução do projeto cultural
12.1.	Os recorrentes requerem que lhe seja oportunizado o direito de retomar a execução do projeto cultura Pronac 14-11568 alegando que:
a) houve prazo estendido para o processamento da TCE sem que fosse deferido aos recorrentes isonomia de tratamento quanto à execução do objeto da pactuação (peça 105, p. 7) ; e
b) o sistema Versalic informa que o relatório de TCE foi disponibilizado no sistema somente em 20/12/2019 (peça 105, p. 8) .
Análise:
12.2.	Também não assiste razão aos recorrentes.
12.3.	A pretensão dos recorrentes já encontrava amparo normativo na própria IN/MinC 1/2013 que, no parágrafo único do art. 90, previa a possibilidade deles em adotas os atos necessários para o saneamento da irregularidade constatada nestes autos (vide item 8.3 deste Exame) , direito este não exercido por eles, opportune tempore.
12.4.	Não há previsão na Lei Orgânica do TCU, ou no RI/TCU, de autorizar a reabertura de novos prazos para execução do projeto cultura em discussão até porque o MinC, órgão competente na apreciação desse tipo de requerimento, o qual deve se ater às disposições da mencionada instrução normativa que reza que o prazo de execução do projeto cultural se estende até a finalização do objeto proposto, nos termos do disposto no inciso XXIII do art. 3º, verbis: 
XXIII - prazo de execução: período compreendido a partir da autorização para a movimentação dos recursos até a finalização do objeto proposto, vinculado à execução das metas físicas e financeiras constantes do orçamento aprovado pelo Ministério da Cultura.
12.5.	Fato é que, até o encerramento desta instrução, não foi apresentado pelos recorrentes, sequer, a eventual prestação de contas parcial dos recursos captados por meio do multicitado projeto cultural, salientando-se que eles detinham, e detêm, consciência plena sobre as condutas omissivas irregulares uma vez que eles comparecem aos autos, em grau de recurso, ainda requerendo prazo adicional para executar o objeto da pactuação, sem se atentar para as disposições dos arts. 59 e 60 da IN/MinC 1/2013. 
13.	[Mérito] - Aplicação da pena de multa configura bis in idem
13.1.	Por fim, os recorrentes requerem que seja excluídas as multas a eles aplicadas por se afigurarem como cobrança bis in idem (peça 105, p. 45, e 108) :
 (...) seja determinada a exclusão da cobrança da multa, haja vista se tratar de bis in idem, o que é proibido por lei, e já assentado na Jurisprudência do Tribunal de Contas da União, conforme documentos ora juntados.
Análise:
13.2.	Por fim, o requerimento dos recorrentes deve ser indeferido.
13.3.	Conforme se verifica do teor dos enunciados que se extraem dos Acórdão 5246/2020-TCU-Primeira Câmara (relatoria do Ministro Benjamin Zymler) e 11.855/2019-TCU-Primeira Câmara (relatoria do Ministro-Substituto Augusto Sherman) , pela 108, p. 2 e p. 4,  constata-se que a hipótese diz respeito à vedação de aplicação de pena conjunta à firma individual, pessoa jurídica, e de seu representante natural, pessoa física, que guardam entre si relação biunívoca, de sorte que concluiu que a multa deveria recair unicamente sobre o representante legal, pessoa física, sob pena de restar configurada sanção bis in idem.
13.4.	Não é a hipótese que se verifica nestes autos já que a empresa TAX está classificada na base de dados do CNPJ da Receita Federal como microempresa.  Reitera-se, assim, o que já foi lançado no item 10.5 deste Exame.
CONCLUSÃO
14.	Das análises anteriores, conclui-se que:
a) a par das disposições da Lei 9.873/1999 e do que foi decidido pelo Supremo Tribunal Federal no âmbito do RE 636.886 e na definição dos marcos temporais de início de contagem de prazos prescricionais em tribunais de contas da ADI 5.509, não incide a prescrição quinquenária. Quanto à eventual incidência da prescrição intercorrente, constata-se que os autos não ficaram paralisados em interregno de tempo superior a três anos;
b) a inobservância do prazo de 180 dias para instauração de tomada de contas especial, previsto no art. 4º, § 1º, da IN TCU 71/2012, não gera preclusão em benefício dos responsáveis solidários. Aquele prazo se destina à autoridade administrativa competente para abertura do processo, a fim de lhe afastar a possibilidade de responsabilização solidária pelo débito, caso deixe de proceder à instauração;
c) nos termos do Código Civil Brasileiro, a citação de responsável, não localizado em sua residência habitual, pode ser efetuada em seus outros domicílios, em especial o local de suas atividades profissionais;
d) não há provas de que foram utilizadas as normas da IN/MinC 5/2017 em substituição às disposições da IN/MinC 1/2013. Ao contrário, os responsáveis mantiveram a conduta irregular quanto à omissão de prestar contas dos recursos captados para a execução do projeto cultural em discussão até o julgamento das presentes contas; 
 e) suposto erro quanto à concessão de prazo adicional, para execução do mencionado projeto cultura, não convalida a irregularidade quanto à omissão no dever de prestar contas. Competia aos responsáveis instar, nas vias recursais administrativas, eventuais falhas;
f) ante omissão no dever de prestar contas, o vínculo de solidariedade no sentido de responsabilizar tanto a micro empresa como seus sócios dirigentes à época dos atos inquinados é válido, conforme entendimento já sedimentado neste Tribunal sobre essa questão;
g) à míngua de novos documentos, o fundamento do julgamento irregular das contas, bem como a imputação de débito e aplicação da multa em face da omissão no dever de prestar contas permanece. Não se deve afastar a responsabilidade dos recorrentes em face da incidência da culpabilidade objetiva; 
h) não compete a este Tribunal renovar prazo para promover a execução de projeto cultural em tela; e
i) por não se tratar de firma individual, não há que se falar em bis in idem na aplicação de multa individual à microempresa e aos seus sócios constituintes.
14.1.	Com base nessas conclusões, entende-se que o presente processo atende a todos os pressupostos de constituição e de seu regular desenvolvimento e os responsáveis solidários permanecem na conduta irregular de omissão no dever de prestar contas.
PROPOSTA DE ENCAMINHAMENTO
15.	Ante o exposto, propõe-se com base nos arts. 32, inciso I, e 33 da Lei 8.443/1992: 
a) conhecer o recurso interposto, para, no mérito, negar-lhe provimento; e
b) dar ciência aos recorrentes e ao Ministério da Cultura e quanto ao acórdão que vier a ser proferido."
O MP/TCU manifestou-se da seguinte forma (pela 137) :
"Trata-se de Tomada de Contas Especial instaurada pela  Secretaria de Fomento e Incentivo à Cultura do extinto Ministério da Cultura - MinC contra a empresa Tax Incentive Comunicação e Marketing Eireli e seus dirigentes, Ernaldo Santini Marques Nunes Ferreira e Paulo Sérgio Cordeiro de Oliveira, em razão de omissão no dever de prestar contas dos R$ 1.607.377,10 (peça 4) captados com amparo na Lei Rouanet para realizar o projeto cultural "De Bem com a Via Cultural 2015" (Pronac 14-11568) , cujo objeto era "dar continuidade, no ano de 2015, ao projeto cultural realizado em 2012, 2013 e 2014, junto aos núcleos populacionais carentes, que estão às margens da Rodovia dos Imigrantes e Via Anchieta, com ações culturais que estabeleçam o bom convívio entre pessoas, bem como o despertar e a criação de público para a arte, através de apresentações teatrais para crianças e adolescentes, desenvolvendo programa integrado que permite relacionar o cotidiano da criança com a representação ativa" (peça 2, p. 1) .
Em suas alegações, os responsáveis aduziram que o projeto foi executado em percentual compatível com os valores captados. Ocorre que não foram juntadas quaisquer fotos ou documentos que confirmassem a execução física e nem mesmo comprovantes relativos à execução financeira. Contrário à afirmação deles de que "a devolução integral da verba seria uma medida injusta", a jurisprudência desta Corte é firme no sentido de que a omissão no dever de prestar contas permite a presunção de débito pela integralidade dos recursos.
Ancorado nesses motivos, o Relator a quo conduziu o Acórdão 17720/2021-TCU-Primeira Câmara. A irresignação do deslinde resultou no recurso de peças 105 a 110, interposto em favor dos Srs. Ernaldo Santini Marques Nunes Ferreira e Paulo Sergio Cordeiro de Oliveira e da empresa Tax Incentive Comunicação e Marketing Eireli.
Em suas análises, a Secretaria de Recursos (Serur) vem inserindo, por se tratar de questão de ordem pública, a avaliação da prescrição à vista da Lei 9.873/1999 (RE 636.886) , do Acórdão 1441/2016-TCU-Plenário e da Súmula/TCU 282. Em todas as hipóteses restou comprovado que não ocorreram as prescrições das pretensões ressarcitória e punitiva.
Diante do inegável enquadramento da prescrição dentre as questões de ordem pública, o que pode resultar em nulidade do feito, consideramos salutar o esforço da Serur em demonstrar por diferentes fundamentos a higidez das decisões da Corte de Contas, prática a ser seguida por todas as Unidades Técnicas, pois que, se por um lado é pacífico o entendimento do Tribunal que as balizas a serem seguidas permanecem aquelas definidas pelo Acórdão 1441/2016-TCU-Plenário e pela Súmula/TCU 282, por outro o Supremo Tribunal Federal vem firmando sua posição na aplicação da Lei 9.873/1999, consoante diversos julgados posteriores ao próprio RE 636.886.
Ainda que não sejam concordantes os entendimentos do STF e do TCU sobre a matéria, a inserção dos marcos temporais de interrupção definidos pela Lei 9.873/1999 nos pareceres técnicos mostra-se necessária, em nossa avaliação, para que a Suprema Corte examine de modo mais fundamentado as decisões da Corte de Contas nos processos que são submetidos a sua apreciação. Citamos como exemplo o MS 37.373AgR, Min. Ricardo Lewandowski, Segunda Turma:
Ementa: AGRAVO REGIMENTAL EM MANDADO DE SEGURANÇA. CERCEAMENTO DE DEFESA. NÃO OCORRÊNCIA. PRETENSÃO PUNITIVA DO TRIBUNAL DE CONTAS DA UNIÃO. TOMADA DE CONTAS ESPECIAL. PRESCRIÇÃO. OBSERVÂNCIA DA LEI 9.873/1999. SUBSISTÊNCIA DA DECISÃO AGRAVADA. AGRAVO A QUE SE NEGA PROVIMENTO. I - As razões do agravo regimental são inaptas para desconstituir os fundamentos da decisão agravada, que, por isso, se mantêm hígidos. II - No âmbito do TCU, o agravante teve a possibilidade de demonstrar a ocorrência das nulidades suscitadas, mas não cumpriu o ônus de comprovar suas alegações. Do mesmo modo, no presente mandado de segurança, não foram apresentados novos argumentos ou documentos aptos a desconstituir o que asseverado no acórdão apontado como ato coator. III - Ao perquirir sobre qual prazo prescricional deve ser aplicado à espécie, a Primeira Turma desta Corte entendeu que "a prescrição da pretensão punitiva do TCU é regulada integralmente pela Lei nº 9.873/1999, seja em razão da interpretação correta e da aplicação direta desta lei, seja por analogia" (MS 32.201/DF, Rel. Min. Roberto Barroso) . No caso, aplicando-se a referida Lei, observa-se que a pretensão sancionatória do TCU, em relação aos atos praticados pelo agravante, não foi fulminada pelo decurso do tempo. IV- Agravo regimental a que se nega provimento. (negritamos) 
Note-se que para manter o acórdão do TCU o Supremo avaliou o decurso de tempo do caso concreto com base na Lei 9.873/1999, tarefa que pode ser abreviada se a identificação dos eventos interruptivos fizer parte da instrução técnica que, na maioria dos casos, consta no relatório da decisão da Corte de Contas.
Outra vantagem que teremos com o registro das interrupções na forma definida pela Lei 9.873/1999 é a redução no número de questionamentos das decisões do TCU, porquanto nossa observação é que na maioria dos processos, como no caso concreto, o objeto de análise não está prescrito perante os fundamentos do STF ou da Corte de Contas. 
Não questionamos a independência das instâncias, a qual assegura ao TCU o direito de proferir suas decisões com base no Acórdão 1441/2016-TCU-Plenário e na Súmula/TCU 282, prerrogativa essa que, igualmente, não obriga o STF a utilizar as mesmas fontes do direito quando enfrenta ações contrárias às decisões da Corte de Contas. Assim, ao incluir em seus julgamentos o registro dos eventos interruptivos segundo a Lei 9.873/1999, o Tribunal oferece à Corte Constitucional a possibilidade de verificar de pronto a prescrição à luz da legislação utilizada, evitando que a falta desse registro sinalize aos Ministros do STF não ter sido praticado ato com a aptidão de interromper o prazo prescricional previsto no aludido normativo.
A ponderação que ora fazemos decorre da nossa convicção de que o Supremo, ao ser provocado, utilizará a Lei 9.873/1999 para enfrentar a prescrição nos julgamentos do TCU. As demais instâncias do Poder Judiciário, a propósito, também têm adotado essa mesma linha, sendo certo que a decisão do Tema 899 (RE 636.886) , conquanto se trate de prazo de prescrição para a execução de título gerado pelo TCU, tem servido de fundamento para que todo o Judiciário, incluído o próprio STF, aplique desde então os prazos previstos na Lei 9.873/1999 aos processos do TCU.
Nessa toada, endossamos as conclusões quanto às preliminares relatadas, as quais apontaram a inexistência de irregularidade na citação dos responsáveis, no início de processo após 180 dias e na condução da TCE, bem como a ausência de prescrição.
No tocante ao mérito, à vista da análise das informações processuais, com relevo para o recurso, manifestamos nossa concordância com a proposta uníssona de conhecimento e negativa de provimento lançada pela Secretaria de Recursos às peças 134 a 136 diante da ausência de elementos que infirmem a decisão vergastada."
É o relatório.

Ruy Brito Nogueira Cabral de Morais (188.210/OAB-SP), representando Tax Incentive Comunicacao e Marketing Eireli; Ruy Brito Nogueira Cabral de Morais (188.210/OAB-SP), representando Paulo Sergio Cordeiro de Oliveira; Ruy Brito Nogueira Cabral de Morais (188.210/OAB-SP) e Agatha Arl Nogueira Bayer (408.885/OAB-SP), representando Ernaldo Santini Marques Nunes Ferreira.

Procurador Marinus Eduardo De Vries Marsico.

RECURSO DE RECONSIDERAÇÃO. TOMADA DE CONTAS ESPECIAL. MINISTÉRIO DO ESPORTE. EXECUÇÃO PARCIAL DO OBJETO. CITAÇÃO. ACOLHIMENTO PARCIAL DE ALEGAÇÕES DE DEFESA. CONTAS IRREGULARES. DÉBITO. MULTA. RECURSO DE RECONSIDERAÇÃO. CONHECIMENTO. PRELIMINAR. PRESCRIÇÃO INTERCORRENTE. PRAZO PARA INSTAURAÇÃO DO PROCESSO DE TCE PREVISTO NA IN/TCU 71/2012 NÃO APROVEITA AOS RESPONSÁVEIS. É REGULAR A CITAÇÃO DE UM DOS RESPONSÁVEIS EFETUADA NO DOMICÍLIO PROFISSIONAL. SUPOSTO ERRO QUANTO À CONCESSÃO DE PRAZO ADICIONAL NÃO CONVALIDA A IMPUTAÇÃO DA IRREGULARIDADE PELA QUAL OS RESPONSÁVEIS FORAM CITADOS. É PACIFICADO NO ÂMBITO DESTE TRIBUNAL A FORMAÇÃO VÍNCULO DE SOLIDARIEDADE ENTRE EMPRESA E SEUS DIRIGENTES ANTE OMISSÃO NO DEVER DE PRESTAR CONTAS. MÉRITO. CONTINUIDADE DA OMISSÃO NO DEVER DE PRESTAR CONTAS. AUSÊNCIA DE COMPETÊNCIA DO TCU PARA CONCEDER PRAZO PARA CONCLUSÃO DE PROJETOS CULTURAIS COM RECURSOS CAPTADOS DA LEI ROAUNET. MULTA APLICADA INDIVIDUALMENTE A CADA RESPONSÁVEL NÃO INCORRE EM BIS IN IDEM PELO FATO DE A EMPRESA NÃO ESTAR FORMALIZADA COMO FIRMA INDIVIDUAL. NÃO PROVIMENTO.

TOMADA DE CONTAS ESPECIAL (TCE)

Secretaria de Recursos (Serur); Secretaria de Controle Externo de Tomada de Contas Especial (SecexTCE).

Trata-se de recurso de reconsideração interposto por Ernaldo Santini Marques Nunes Ferreira, Paulo Sergio Cordeiro de Oliveira e Tax Incentive Comunicação e Marketing Eireli contra o Acórdão 17720/2021-TCU-Primeira Câmara (peça 91) , de relatoria do Ministro Jorge Oliveira.
Tal decisão decorreu de tomada de contas especial instaurada pela Secretaria de Fomento e Incentivo à Cultura (Sefic) , vinculada ao extinto Ministério da Cultura, em face da omissão no dever de prestar contas dos recursos captados para a execução do projeto cultural Pronac 1411568, nominado "De bem com a via cultural". O objeto da ação consistia em "dar continuidade, no ano de 2015, ao projeto cultural realizado em 2012, 2013 e 2014, junto aos núcleos populacionais carentes, que estão às margens da Rodovia dos Imigrantes e Via Anchieta, com ações culturais que estabeleçam o bom convívio entre pessoas, bem como o despertar e a criação de público para a arte, através de apresentações teatrais para crianças e adolescentes, desenvolvimento programa integrada que permite relacionar o cotidiano da criança".
A última prorrogação de prazo para a captação de recursos para o objeto cultural findou em 31/12/2016, com prazo para a prestação de contas esgotado em 30/1/2017. Em 5/10/2018 houve o atesto na omissão de prestar contas pela Sefic, com posterior encaminhamento do processo - inaugurando a fase externa desta tomada de contas especial - à SecexTCE, que providenciou a citação dos responsáveis pelo valor integral captado.
Rejeitadas as alegações de defesa dos responsáveis, o Acórdão 17720/2021-TCU-Primeira Câmara - ora recorrido - julgou irregulares as contas dos recorrentes, imputando-lhes, solidariamente, um débito de R$ 1.607.377,10 e aplicando multa às pessoas físicas no montante de R$ 100.000,00.
Inconformados, os responsáveis ingressaram com o presente recurso de reconsideração, por mim conhecido à peça 114, concedendo efeito suspensivo à parte dispositiva da decisão.
Passo a tratar, no mérito, das razões recursais.
II - Análise do mérito recursal
II.1 - Incidência da prescrição
Alberga-se a incidência da prescrição, com base nas disposições da Lei 9.873/1999 e com base no que foi decidido pelo STF no RE 636.886 (Tema 899) , bem como na ADI 5.509.
Paralelamente, o MP/TCU, em parecer de lavra do douto procurador Marinus Marsico, em resumo, defende - com destreza - a necessidade de esta Corte modificar o seu entendimento sobre a prescritibilidade do débito, firmado mediante a Súmula 282. Segundo o Parquet, existe a "convicção de que o Supremo, ao ser provocado, utilizará a Lei 9.873/1999 para enfrentar a prescrição nos julgamentos do TCU. As demais instâncias do Poder Judiciário, a propósito, também têm adotado essa mesma linha, sendo certo que a decisão do Tema 899 (RE 636.886) , conquanto se trate de prazo de prescrição para a execução de título gerado pelo TCU, tem servido de fundamento para que todo o Judiciário, incluído o próprio STF, aplique desde então os prazos previstos na Lei 9.873/1999 aos processos do TCU".
Nada obstante, nos contornos do caso concreto, a Serur demonstrou que, seja pelo critério decenal - balizado nos prazos prescricionais do Código Civil e firmado na jurisprudência do TCU por meio do Acórdão 1441/2016-TCU-Plenário -, seja pelo juízo quinquenal (nos contornos da Lei 9.873/199) , a prescrição não se restaria consumada.
Assim, ainda que, a meu juízo, seguindo sucessivas decisões desta Corte, o RE 686.886 (Tema 899) do STF diga respeito unicamente à fase executória da sentença, e não de sua constituição (vide Acórdãos 415/2021, 841/2021, 2.954/2021 e 209/2022, do Plenário; e Acórdãos 11.532/2020, 16.675/2021, 209/2022, 796/2022, 1.118/2022, 1.138/2022, 1.301/2022 e 3.368/2022, da Primeira Câmara, dentre outros) , e mesmo considerando o item 9.8 do Acórdão 459/2022-TCU-Plenário, a determinar  a constituição de grupo de trabalho no âmbito da Segecex para que este Tribunal volte a se debruçar sobre tal entendimento, tal discussão não impacta, em efeito devolutivo, o julgamento ora em análise.
II.2 - Extrapolação do prazo para instauração da TCE
Os recorrentes argumentam que o acórdão condenatório é nulo, porquanto não tenha observado o prazo de 180 dias para a sua instauração, nos termos do disposto no art. 4º da IN 71/2012.
Sobre o assunto, tal ínterim se aplica unicamente à fase interna de constituição da tomada de contas especial, vinculando as autoridades competentes para instaurá-la, sob pena de multa, e não o controle externo. Como enumera a Serur, ao citar a remansa jurisprudência sobre o assunto, reproduzindo os seguintes acórdãos exemplificativos:
Acórdão 6531/2016-TCU-Primeira Câmara [relatado pelo Min. Bruno Dantas]: 
A intempestividade na formalização de processo de tomada de contas especial extrapolação do prazo de 180 dias) não gera nulidade processual, podendo ser considerada grave infração à norma legal para fins de responsabilização da autoridade administrativa competente; e 
Acórdão 10046/2016-TCU-Segunda Câmara [de minha relatoria]: 
A inobservância do prazo de 180 dias para instauração de tomada de contas especial, previsto no art. 4º, § 1º, da IN TCU 71/2012, não gera preclusão em benefício do responsável. O prazo destina-se à autoridade administrativa competente para abertura do processo, a fim de lhe afastar a possibilidade de responsabilização solidária pelo débito, caso deixe de proceder à instauração.
Nego, portanto, acolhimento a tal argumento.
II.3 - Nulidade de citação de um dos responsáveis
Assevera-se que o Sr. Paulo Oliveira não foi validamente notificado sobre o presente processo de TCE.
Conforme bem salientado no relatório antecessor, contudo, a notificação de citação/audiência foi empreendida em dois domicílios profissionais do responsável. Para tal, foram levantados, nos sistemas corporativos do TCU, os diversos endereços consignados para o Sr. Paulo Sérgio Cordeiro de Oliveira no TSE, na Receita Federal, no Sistema CPF, no sistema CNPJ, e no sistema Carteira de Habilitação, em todos os casos, sem sucesso na respectiva ciência.
Apurei, ademais, que os procedimentos adotados na tentativa de notificação do responsável - até a publicação em edital - seguiram a rigor o estabelecido na Resolução 170/2004, que dispõe sobre a elaboração e a expedição de comunicações processuais emitidas pelo Tribunal, bem como o próprio art. 179 do Regimento Interno. 
Segundo se extrai de tais normativos, a validade da citação via postal não depende de que o aviso de recebimento seja assinado pelo próprio destinatário da comunicação, o que dispensa, inclusive, a entrega do AR em "mãos próprias". A exigência da norma é no sentido de o Tribunal verificar se a correspondência foi entregue no endereço correto, residindo aqui a necessidade de certeza inequívoca.
Não é outra a orientação da jurisprudência do TCU, conforme se verifica dos julgados a seguir transcritos:
"São válidas as comunicações processuais entregues, mediante carta registrada, no endereço correto do responsável, não havendo necessidade de que o recebimento seja feito por ele próprio"  (Acórdão 3648/2013-TCU-Segunda Câmara, Relator Ministro José Jorge) 
"É prescindível a entrega pessoal das comunicações pelo TCU, razão pela qual não há necessidade de que o aviso de recebimento seja assinado pelo próprio destinatário. Entregando-se a correspondência no endereço correto do destinatário, presume-se o recebimento da citação."  (Acórdão 1019/2008-TCU-Plenário, de minha relatoria) 
"As comunicações do TCU, inclusive as citações, deverão ser realizadas mediante Aviso de Recebimento - AR, via Empresa Brasileira de Correios e Telégrafos, bastando para sua validade que se demonstre que a correspondência foi entregue no endereço correto."  (Acórdão 1526/2007-TCU-Plenário, Relator Ministro Aroldo Cedraz) 
A validade do critério de comunicação processual do TCU foi referendada pelo Supremo Tribunal Federal, nos termos do julgamento do MS-AgR 25.816/DF, por meio do qual se afirmou a desnecessidade da ciência pessoal do interessado, entendendo-se suficiente a comprovação da entrega do "AR" no endereço do destinatário:
"Ementa: agravo regimental. Mandado de segurança. Desnecessidade de intimação pessoal das decisões do tribunal de contas da união. art. 179 do regimento interno do TCU. Intimação do ato impugnado por carta registrada, iniciado o prazo do art. 18 da lei nº 1.533/51 da data constante do aviso de recebimento. Decadência reconhecida. Agravo improvido. O envio de carta registrada com aviso de recebimento está expressamente enumerado entre os meios de comunicação de que dispõe o Tribunal de Contas da União para proceder às suas intimações. O inciso II do art. 179 do Regimento Interno do TCU é claro ao exigir apenas a comprovação da entrega no endereço do destinatário, bastando o aviso de recebimento simples."
Reproduzo, em acréscimo, a profícua avaliação empreendida pela unidade instrutiva:
"[...] há que se ressaltar que o Código Civil Brasileiro (CCB) estabelece que o domicílio da pessoa natural é aquele onde ela estabeleça a sua residência com ânimo definitivo (art. 70 da Lei 10.046/2002) . No entanto, constata-se que os endereços residenciais informados por Paulo Sérgio Cordeio de Oliveira, nos sistemas do TSE, CPF da Receita Federal e da Carteira de Habilitação, ele não foi encontrado para que fosse procedida a sua regular notificação de citação/audiência. 
7.6. O mesmo CCB também estabelece, alternativamente, como domicílio da pessoa natural o local onde é exercido suas relações profissionais, nos termos do disposto no art. 72 daquele código, deixando expresso em seu parágrafo único que se ' (...) a pessoa exercitar profissão em lugares diversos, cada um deles constituirá domicílio para as relações que lhe corresponderem'.
[...]
7.8. O regimento interno deste Tribunal (RI/TCU) autoriza, em seu art. 298, a utilização subsidiária de normas processuais o que se aplica, in casu, à validade das notificações de Paulo Oliveira, em seus domicílios profissionais, levando em consideração as acepções jurídicas referente ao domicílio de pessoa natural, em especial, às disposições do art. 72 do CCB. 
7.9. Por fim, há que se assinalar, an passant, que, na fase interna do processo de TCE, em 6/3/2019, houve notificação por edital do mencionado responsável (peça 30) , pela irregularidade de omissão no dever de prestar contas, que é válida sobretudo pelo fato dele ter ciência de que a prestação de contas quanto às captações em discussão não havia sido encaminhada por nenhum dos três responsáveis solidários."
Avalio como suficiente a análise empreendida, que conta com minha total anuência.
II.4 - Utilização de norma não vigente à época da pactuação
Os recorrentes defendem que sua condenação foi efetuada com base na IN 05/2017; todavia, o projeto em discussão foi aprovado sob vigência da IN 1/2013, não tendo havido a respectiva notificação sobre o registro de inadimplência, previsto na norma anterior e não constante no diploma ulterior, devendo ser aplicado o princípio do tempus regit actum para anular o acórdão condenatório.
Inicialmente - como mais importante e absoluto argumento sobre o tema - situo que eventuais nulidades apuradas na fase interna da tomada de contas especial são saneadas quando da realização das audiências e citações por esta Corte. Até o encaminhamento dos autos a este tribunal, em procedimentos de natureza inquisitiva, mesmo a inobservância, a estrito rigor, da ampla defesa e do contraditório, não impõe óbice absoluto ao regular seguimento do processo - e respectivo julgamento - em sua fase externa. Assim tem decidido o TCU - desde longa data - a exemplo dos Acórdão 586/2009, de minha relatoria, e 6.051/2010-2ª Câmara, relatado pelo Min. José Jorge.
Em outra refutação, a própria Instrução Normativa do então Ministério da Cultura (IN/MinC 2013, em seu art. 90) apõe como causa de reprovação de contas omissão no dever da demonstração do regular emprego dos recursos angariados, ressalvando, inclusive, que o saneamento poderia ser feito até o julgamento da respectiva tomada de contas especial.
Ainda, como rememorado pela unidade técnica, a notificação por edital dos recorrentes, mesmo após a reprovação de sua prestação de contas, lastreou-se nos arts. 26, caput e §4, e 28, da Lei 9.784/1999 (que regula o processo administrativo na Administração Pública Federal) , no que se fixou, na oportunidade, mais quinze dias para se manifestarem ou quitarem o débito apurado, sob pena de abertura do presente processo de tomada de contas especial.
Concordo também com a Serur que o prazo de vinte dias estabelecido no art. 54 da IN/MinC 5/2017 não detém natureza peremptória, de sorte que os recorrentes foram, em qualquer cenário temporal, cientificados da decisão e lhes dada a oportunidade de se manifestarem sobre a irregularidade ou recolherem o débito a eles imputado.
Nego, pelo exposto, acolhimento também às razões recursais tratadas neste tópico.
II.5 - Condução errônea do processo em sua fase executória
Requer-se, nos recursos protocolados, o conhecimento de erro na condução do processo, levando em conta que a solicitação de prorrogação de projeto, apresentada em 29/12/2016, não ter sido propriamente para a captação de novos recursos, mas para a execução do objeto pactuado. Tal solicitação foi indeferida indevidamente, por não ter havido prorrogação da execução do objeto (art. 60 da IN MinC 1/2013) , se atendo à motivação de impossibilidade de prorrogação de nova captação. Também não teria havido apreciação da idoneidade do proponente quanto à ausência de ações judiciais contra o solicitante.
Em julgamento da questão, concordo com a unidade técnica que os termos do requerimento da empresa TAX, de 30/11/2015, de "Solicitação de Prorrogação de Período de Captação até 14/12/2016" e a "Solicitação do Período de Execução" tenham sido suficientemente claros ao requererem tanto a prorrogação quanto a execução do projeto inquinado. Extrai-se da solicitação: "[...] Venho pelo presente, solicitar a prorrogação do período de captação e da sua execução [...]" (grifei) .
Observo, ainda, que inexistiu qualquer petição ou recurso administrativo contra a decisão do MinC. Roga-se, neste momento, a revisão de ato sequer questionado no tempo devido, o que entendo incabível, tendo como mira o próprio princípio da eventualidade. Perdeu-se o tempo de discutir, com eficácia, eventual decisão do juízo administrativo contra ato que se entendia ilegal. Nesta situação, entendo, aplica-se na íntegra o brocardo "O Direito não socorre aos que dormem".
Ainda, como consta da peça 12, percucientemente anotada pela Serur, que "Os requerentes informam que requereram prorrogação de prazo para execução do projeto cultural em discussão, no entanto, não fizeram a juntada daquele documento nem apresentaram os respectivos comprovantes específicos [sobre as solicitações de prorrogação de prazo], elencados nos art. 59 e 60 da IN/MinC 1/2013."
Finalmente, sobre a desconsideração da idoneidade dos recorrentes, em face da ausência de ações judiciais, em acréscimo às considerações da unidade técnica, aponho que tal condição objetiva genérica não tem o condão de comprovar a boa e regular aplicação dos recursos captados. Aliás, se assim o fosse, nada obstante a inexistência de ações judiciais, tramitam nesta casa outros três processos pendentes de prestação de contas, igualmente com a omissão no dever de demonstrar a regularidade da aplicação dos recursos captados. Tanto tais processos não contaminam a avaliação, in concreto, ora em julgamento, como a suposta ausência de ações judiciais não socorre os responsáveis.
Isso dito, acolho na íntegra as ponderações da Serur sobre o assunto e, mais uma vez, rejeito os argumentos recursais.
II.6 - Formação de vínculo de solidariedade
Dois dos três recorrentes rebelam-se por serem dirigentes da empresa que captou os recursos, não podendo serem solidariamente responsabilizados pela não prestação de contas sobre a execução dos recursos captados. Defende-se que a solidariedade só poderia ser imposta se decorrente de lei ou da vontade das partes, ou, ainda, se houver a desconsideração da personalidade jurídica.
No que tangencia a questão, em ponderação ao mesmíssimo argumento, consta do voto condutor da decisão recorrida:
"12. A defesa postula que a responsabilidade sobre os débitos recaia somente sobre a pessoa jurídica, informando que os antigos sócios, arrolados como responsáveis nestes autos, não fazem mais parte do contrato social da empresa. Contudo, o Tribunal possui entendimento consolidado de que, em situações dessa natureza, a entidade deve ser condenada em solidariedade com seus gestores. A responsabilidade da empresa baseia-se no fato dela ter sido beneficiada com os recursos sem que houvesse a comprovação do seu bom e regular emprego. Já a responsabilização dos representantes legais decorre do entendimento de que os patrocínios recebidos com amparo na Lei Rouanet constituem recursos públicos federais originários de renúncia tributária da União, de forma que eles se sujeitam à jurisdição do Tribunal nos termos do art. 71, inciso II, da Constituição Federal." (grifei) 
A Serur ainda cita o estabelecido no Acórdão 4028/2010-TCU-Segunda Câmara, relatado pelo eminente Min. André de Carvalho:
"Sempre que juridicamente viável, deve ser promovida a citação solidária da sociedade empresária com seu dirigente, nos casos de tomada de contas especial que envolva renúncia fiscal, a exemplo das atividades desenvolvidas com recursos financeiros captados com amparo na Lei 8.313/1991 (Lei Rouanet) , mormente porque a omissão no dever de prestar contas configura infração que merece ser imputada à pessoa física do gestor, e não apenas à empresa." (grifei) 
Creio, em arremate, ser também aplicável o art. 16, §2º, alínea "b", da Lei 8.443/1992, sobre o julgamento da irregularidade das contas e fixação de responsabilidade solidária "do terceiro que, como contratante ou parte interessada na prática do mesmo ato, de qualquer modo haja concorrido para o cometimento do dano apurado".
II.7 - Afastamento da culpabilidade e reconhecimento da boa-fé
Neste ponto, ao defender a boa-fé para afastar a respectiva culpabilidade, apresenta-se o seguinte:
houve aprovação de captação para diversos outros projetos culturais e naqueles houve aprovação das contas;
não existiu comprovação de má-fé;
o requerimento para dilação de prazo para execução do objeto da pactuação também denota a boa-fé;
houve execução do projeto cultural proporcionalmente ao que foi captado;
não seria justa a devolução de toda a receita captada;
fatos e relatórios atestam que houve execução do projeto cultural em questão;
o item referente a outros débitos nos sistemas do TCU não deve ser considerado, pois consta a informação de que estão aguardando manifestação do controle interno, o que denota que não há imputação de débito;
a empresa TAX não prestou contas, pois teve dificuldades com fornecedores à época, mas está envidando esforços para apresentar as comprovações necessárias;
foram juntados os comprovantes da execução do objeto pactuado;
as culpas de Ernaldo e Paulo devem ser excluídas, posto que se deve imputar a culpa exclusivamente à empresa TAX;
a devolução de prazo recursal foi reconhecida, judicialmente, pela Terceira Turma do TRF-4, no âmbito do Processo 96.04.26472-9.
Em prelúdio, a questão da existência de má-fé (ou mesmo a ausência de boa-fé subjetiva) sequer fez parte das motivações condenatórias. Por outro lado - aí sim - importa, neste caso, avaliação da boa-fé objetiva, em um juízo de standard exigível de conduta ao apresentar documentação hábil e tempestiva para comprovação da boa e regular dos recursos captados, na forma e no objeto pactuado. E tal não foi possível perceber tanto na decisão recorrida, como agora, no âmbito destes recursos, com apresentação de elementos genéricos, em produção probatória indireta, sem a objetiva e transparente robustez necessária para atestar, em nexo causal, a completa feitura do objeto cultural em comento. De se dizer, aliás, que a omissão de prestação de contas possui natureza grave, configurando erro grosseiro, nos termos do art. 28 da LINDB, como recorrentemente julgado por esta Corte.
Não há suporte documental para corroborar a completa execução da ação "De bem com a via cultural", mas somente um universo de ilações inábeis, em termos práticos e normativos, a sedimentar, de forma alcançável e peremptória, o que foi feito, quando foi feito e com que base financeira foi feito. 
Como consta do art. 162 do Regimento Interno do Tribunal, "As provas que a parte quiser produzir perante o Tribunal devem sempre ser apresentadas de forma documental, mesmo as declarações pessoais de terceiros". Consta também do art. 75, §2º, da IN-MinC 01/2013, norma da qual o recorrente tinha, ou deveria ter, em um padrão esperável de conduta, completa ciência, toda a estrutura probatória que haveria de se apresentar (e ainda consta ausente) .
Também não merece guarida a alegação de que houve dificuldades da empresa TAX junto a fornecedores. Tanto não há provas de que tenha havido dispêndio de esforços na obtenção probatória, quanto, também, em presunção, caracteriza-se como improvável que esse obstáculo esteja uniformemente presente por todo o leque de prestadores de serviços e fornecedores de materiais necessários ao adimplemento do projeto e por todo o seu tempo de execução.
Sobre a decisão mencionada do TRF4, haja vista o princípio da independência das instâncias e levando em conta não se tratar de processo penal que desconstitua os elementos fáticos que subsidiaram a condenação questionada, mais uma vez não ajuízo acolhimento a tal questão.
No mais, incorporo as demais razões apresentadas pela Serur para refutar o presente grupo de razões recursais.
II.8 - Continuidade da execução do projeto cultural
Solicita-se que seja oportunizado o direito de retorna à execução do projeto cultural Pronac 14.11568, porque:
houve prazo estendido para o processamento da TCE sem que fosse deferido aos recorrentes isonomia de tratamento quanto à execução do objeto de pactuação;
o sistema Versalic informa que o relatório de TCE foi disponibilizado no sistema somente em 20/12/2019.
De início, não cabe a esta Corte deliberar pelo diferimento, ou não, do prazo para a execução do projeto, por absoluta ausência de previsão legal e normativa. Tal juízo discricionário caberia, unicamente, ao órgão incumbido de aprovar a captação e aprovar a respectiva prestação de contas.
Sobre os demais argumentos, a qualquer tempo, seja na fase interna, seja na fase externa - inclusive neste momento recursal - os recorrentes poderiam oferecer prova para poder comprovar a boa e regular execução dos recursos, o que até o momento não fizeram. Tal direito, inclusive, está aposto no art. 90, da IN-MinC 1/2013.
Caso haja a superveniência de documentos novos, inclusive,  com eficácia sobre a prova produzida, cabe ao recorrente a nova interposição de recurso de revisão. E, verdade se diga, ainda não há nos presentes autos acervo probatório a objetivar o que foi de fato executado e com que fonte de recursos.
II.9 - Aplicação da pena de multa configura bis in idem
Requer-se que sejam excluídas as multas imputadas aos recorrentes e às respectivas empresas, por se afigurarem como duplicidade apenatória vedada por lei.
Transcrevo excerto do relatório da unidade técnica sobre o assunto, o qual conta com minha total anuência:
"Conforme se verifica do teor dos enunciados que se extraem dos Acórdão 5246/2020-TCU-Primeira Câmara (relatoria do Ministro Benjamin Zymler) e 11.855/2019-TCU-Primeira Câmara (relatoria do Ministro-Substituto Augusto Sherman) , pela 108, p. 2 e p. 4, constata-se que a hipótese diz respeito à vedação de aplicação de pena conjunta à firma individual, pessoa jurídica, e de seu representante natural, pessoa física, que guardam entre si relação biunívoca, de sorte que concluiu que a multa deveria recair unicamente sobre o representante legal, pessoa física, sob pena de restar configurada sanção bis in idem.
13.4. Não é a hipótese que se verifica nestes autos já que a empresa TAX está classificada na base de dados do CNPJ da Receita Federal como microempresa. Reitera-se, assim, o que já foi lançado no item 10.5 deste Exame."
III - Conclusão
Em arremate, concordo integralmente com as conclusões da Serur e, por seus fundamentos, ladeados com o que dissertei, julgo que se deva conhecer dos recursos de reconsiderações apresentados para, no mérito, negar-lhes provimento.
Ante o exposto, VOTO por que seja adotado o acórdão que ora submeto a este colegiado.
TCU, Sala das Sessões, em 9 de agosto de 2022.
BENJAMIN ZYMLER 
Relator